【裁判字號】    98,建,98
【裁判日期】    981127
【裁判案由】    損害賠償
【裁判全文】
臺灣臺北地方法院民事判決                98年度建字第98號
原      告  祥懿企業有限公司
法定代理人  甲○○
訴訟代理人  劉雅洳律師
被      告  榮民工程股份有限公司
法定代理人  乙○○
訴訟代理人  李家慶律師
            梅芳琪律師
            陳思慎律師
上列當事人間損害賠償事件，本院於九十八年十一月六日言詞辯
論終結，判決如下：
    主  文
原告之訴及假執行之聲請均駁回。
訴訟費用由原告負擔。
    事實及理由
壹、程序方面
一、依原告與被告營建施工處簽訂之工程契約條款第二十七條第
    四項規定：「本契約之準據法為中華民國法律，如因本契約
    所生之爭議而涉訟時，甲乙雙方同意以臺灣台北地方法院為
    第一審管轄法院。」，故本院自有管轄權，合先敘明。
二、原告原以榮民工程股份有限公司營建施工處為被告，提起本
    件訴訟，而榮民工程股份有限公司已於民國九十八年十一月
    一日裁撤營建施工處及其附屬單位，相關業務由榮民工程股
    份有限公司接辦，此有該公司函在卷可稽，被告由榮民工程
    股份有限公司具狀聲明承受訴訟，核無不合，應予准許。
貳、實體方面：
一、原告起訴主張：
    原告為被告營建施工處工程採購案「國道六號南投段Ｃ６０
    ４標平林高架橋工程橋面伸縮縫工程」（下稱系爭工程）之
    得標廠商，於九十五年四月四日與被告營建施工處簽訂工程
    契約（下稱系爭工程契約），約定工程價款新臺幣（下同）
    二千二百六十九萬六千八百元（含營業稅），完工期限為九
    十七年一月三十一日。嗣因被告營建施工處配合之工程未完
    成，未能將工地交付與原告施作，而展延工期五次，簽署「
    工程變更設計追加減簽認單」，將完工期限展延至九十七年
    十二月二十四日。原告於期限內完成系爭工程之施作，並於
    九十八年三月二十日驗收合格。系爭工程原定完工期限為九
    十七年一月三十一日，惟被告遲至九十七年九月十八日始將
    工地交付原告。被告若未遲延交付工地，原告購買系爭工程
    所需鋼材之成本只需一千三百三十一萬元，因被告遲延交付
    工地，鋼材成本增至二千四百二十萬元，增加一千零八十九
    萬元，依民法第二百三十一條第一項及第二百一十六條第一
    項之規定，此增加支出之損害應由被告賠償。而被告遲延期
    間，因物價上漲，依行政院九十七年六月五日院授工企字第
    ０九七００二三四一００號函頒「機關已訂約施工中工程因
    應營建物價變動之物價調整補貼原則」（下稱物價調整補貼
    原則）之規定計算，被告應給付原告系爭工程不含鋼板部分
    之物價調整款一百三十九萬七千八百六十四元，原告得依民
    法第二百二十七條之二第一項情事變更原則之規定請求被告
    給付該部分款項。總計被告應給付原告一千二百二十八萬七
    千八百六十四元（計算式：10,890,000＋1,397,864元＝12,
    287,864元），扣除被告已給付之物價調整款三百七十萬二
    千二百二十三元，被告尚應給付原告八百五十八萬五千六百
    四十一元。此外，系爭工程經交通部臺灣區國道新建工程局
    於九十八年三月二十日複驗合格，並於九十八年三月二十一
    日起算保固期。被告於九十八年四月十四日以備忘錄要求原
    告儘速派員辦理竣工結案事宜，原告則於同年月十七日以（
    九十八）祥文字第九八０四一七零五一號函檢送「承商工程
    保留款結付憑單」、「工程保固切結書」、「橋面伸縮縫保
    固承諾書」、「驗收紀錄」等資料。然被告以原告拒絕簽立
    「請領保留款切結書」為由，尚未支付保留款六十三萬九千
    六百零七元。原告向被告請求給付前開物價調整款及保留款
    （總計為九百二十二萬五千二百四十八元，計算式：8,585,
    641＋639,607＝9,225,248，加計營業稅百分之五後為九百
    六十八萬六千五百一十元），遭被告拒絕，為此依契約法律
    關係及民法第二百三十一條第一項及第二百十六條第一項、
    同法第二百二十七條之二第一項之規定，請求被告給付。並
    聲明：1.被告應給付原告九百六十八萬六千五百一十元，及
    自起訴狀繕本送達翌日起至清償日止，按年息百分之五計算
    之利息。2.訴訟費用由被告負擔。3.願供擔保請准宣告假執
    行。
二、被告抗辯略以：
  (一)原告於辦理系爭工程展延工期之契約變更簽認時，即已確認
    原告並無任何損失，並承諾不向被告請求任何費用。此觀之
    兩造就系爭工程所簽署之第一次至第四次變更設計追加簽認
    單第三項第一點約定：「辦理工期延展，乙方（即原告）承
    諾工期延展並無其他損失，爾後不以此為由，要求甲方（即
    被告）增加給付費用」、「本次變更乙方已承諾並無其他任
    何損失，不得以展延工期為由，要求甲方增加任何費用」。
    可知原告於辦理展延工期之契約變更簽認時，即已確認無損
    失，並承諾不以工期展延為由向被告請求任何費用，是原告
    請求增加契約給付，自無理由。又依原告起訴狀所載，其係
    於九十七年五月請求被告代購系爭鋼板，被告則係於九十七
    年六月代為採購，而前述第二次至第四次之變更設計追加減
    帳簽認單，乃兩造分別於其後之九十七年七月二十三日、十
    月二十日及九十八年一月十九日簽訂，是原告顯係明知代購
    鋼板之價差後，仍承諾不向被告請求任何費用，原告提起本
    件訴訟，顯違誠信。又被告提供工地予原告施作，係被告之
    協力行為，而非契約義務，是被告遲延提供工地，並非給付
    義務之違反，並無民法第二百三十一條第一項規定之適用。
    且原告依約應於被告通知開工前完成橋面伸縮縫之生產，原
    告自應先行採購鋼板，並自行提供場地存放，此與被告遲延
    交付工地無關，況原告遲延採購鋼板，係因原告要求變更工
    法，是原告縱使遲未採購鋼板而受有價差損失，亦可歸責於
    原告，與被告無涉。
  (二)被告自原告之計價款中扣回代購費用，乃基於九十七年五月
    二十一日原告請求被告代購系爭工程所需建材，並承諾負擔
    所需費用，原告同意被告得加計利息扣回，則被告扣回代購
    費用係基於兩造之合意，並非原告所受損害。
  (三)系爭工程工期之展延，係因相關工程之橋面ＡＣ工程尚未鋪
    設完成，致系爭工程之橋面伸縮縫無法施作，此項事由並非
    可歸責於原告，故被告同意原告展延工期，被告並不負任何
    遲延責任。且行政院所頒定之「物價調整補貼原則」僅屬行
    政規則，對於外部人民並無拘束力，原告自不得援引為請求
    之依據，況被告為公營事業，系爭工程並無物價調整補貼原
    則之適用。另雙方已辦理契約變更有關物調款部分約定（見
    原證三），雙方對於物價上漲已可預見，故應無情事變更原
    則之適用。
  (四)被告於辦理系爭工程招標時即已提供「請求保留款切結書」
    ，約定保留款於全部工程完工，正式驗收合格並繳納保固保
    證金及簽署橋面伸縮縫保固承諾書、辦妥請求保留款切結書
    後無息付清，原告迄未依約簽署「請領保留款切結書」，不
    符請領保留款之條件，自不得請求保留款等語，資為辯解。
    並聲明：1.原告之訴駁回。2.訴訟費用由原告負擔。3.如受
    不利判決，願供擔保請准宣告免為假執行。
三、兩造不爭執之事項（見本院九十八年七月二十日言詞辯論筆
    錄）：
  (一)系爭工程採購案公開招標，由原告得標。兩造於九十五年四
    月四日簽訂系爭工程契約。工程價款為二千一百六十一萬六
    千元，加計百分之五營業稅為二千二百六十九萬六千八百元
    ，約定完工期限為九十七年一月三十一日，有系爭工程契約
    可稽（原證一）。
  (二)系爭工程共辦理五次契約變更，雙方並簽署「工程變更設計
    追加減簽認單」（下稱簽認單），第一次係於九十七年一月
    二十四日簽立簽認單，展延工期至九十七年七月三十一日；
    第二次係於九十七年七月二十三日簽立簽認單，展延工期至
    九十七年十月十五日；第三次係於九十七年十月二十日簽立
    簽認單，展延工程至九十七年十一月三十日；第四次係於九
    十八年一月十九日簽立簽認單，展延工期至九十七年十二月
    二十四日；第五次係於九十八年二月十二日簽立簽認單，施
    工期限仍至九十七年十二月二十四日。又前開第一次至第四
    次簽認單，其中第一次簽認單第三條約定：「辦理工期展延
    ，乙方（即原告）承諾工期展延並無其他損失，爾後不以此
    為由，要求甲方（即被告）增加給付任何費用」第二至四次
    簽認單第三條約定：「本次變更乙方已承諾無其他任何損失
    ，不得以展延工期為由，要求甲方增加任何費用」。第五次
    簽認單則變更契約總價，淨加（未稅）三百九十六萬八千二
    百三十三元五分，變更後契約總價為二千五百五十八萬四千
    二百三十三元五分，有各該簽認單在卷可憑（原證三至七）
    。
  (三)原告於九十七年四月二十八日發函被告，要求因市場材料供
    需失調、材料需現金購料等問題，請被告代為採購合約內所
    需鋼材。兩造於九十七年五月二十一日召開協調會，其中會
    議結論第二點提及，被告原則同意原告請求；部分工程材料
    由被告代購，請原告於二天內（同年五月二十三日前）提送
    報價單等相關資料予雙冬施工所報處核辦。惟所需之費用仍
    由原告負擔，另為維護被告權益，在被告代購料墊付款發生
    之日起至原告還（扣）款之日止，加計年利率百分之五之利
    息，由原告負擔，請被告於每期計價款中優先扣回代購費用
    ，並加計利息，如有不足則由保留款中扣回，並應於結案前
    完成全部代購款扣款。原告於九十七年五月二十二日提送廠
    商資料、報價單及原告與訴外人鎂承企業有限公司（下稱鎂
    承公司）訂立購買鋼板之買賣契約書，被告則依原告所提供
    之資料，以限制性招標方式，與鎂承公司辦理議價訂約手續
    ，以每公斤四十元之價格購得鋼板，總價二千四百二十萬元
    （不含營業稅），有被告九十七年六月二日營建工字第０九
    七０００一九二一函附會議記錄、被告九十七年六月二十三
    日營建機字第０九七０００二二一二號函附投標標價清單、
    招標投標及契約文件、物料訂購單、招標文件明細表等附卷
    可稽（原證九、十）。
  (四)系爭工程經業主（即交通部台灣區國道新建工程局）於九十
    八年三月二十日複驗合格，並於九十八年三月二十一日起起
    計保固期。被告於九十八年四月十四日以備忘錄要求原告儘
    速派員辦理竣工結案事宜，原告則於同年月十七日以（九十
    八）祥文字第九八０四一七０五一號函檢送「承商工程保留
    款結付憑單」、「工程保固切結書」、「橋面伸縮縫保固承
    諾書」、「驗收紀錄」等資料一式四份。被告現以原告拒絕
    簽立「請領保留款切結書」為由，尚未支付保留款六十三萬
    九千六百零七元。
  (五)系爭工程之工期展延，係因相關工程橋面ＡＣ工程尚未鋪設
    完成，致系爭工程之伸縮縫無法施作，非可歸責原告所致。
四、爭執事項：
  (一)原告請求被告賠償因延展工期、遲延交付工地所生之鋼板價
    差損害，是否有理由？
  (二)本件不含鋼板部分之價款，是否有情事變更原則之適用？能
    否依「物價調整補貼原則」作為計算依據？
  (三)原告請求被告給付保留款之條件是否成就？
五、得心證之理由：
  (一)原告因延展工期及被告遲延交付工地，依民法第二百三十一
    條、第二百十六條請求因鋼板價差所生之損害之部分：
  1.系爭工程原預定竣工日期為九十七年一月三十一日，實際竣
    工日期為九十七年十二月二十四日，核准延期天數共為三百
    二十八日等情，為兩造所不爭，且有系爭工程契約書（原證
    一）、簽認單（原證三至七）在卷可稽，固堪採認，而原告
    曾於九十六年四月二十二日與鎂承公司簽立預定買賣契約書
    ，向鎂承公司以每公斤二十二元之價格採購鋼板，總價為一
    千三百三十一萬元（不含營業稅）等情，亦據原告提出被告
    不爭執其真正之「預定買賣契約書」（原證二）為憑，而被
    告代原告採購鋼板之價格為每公斤四十元，總價為二千四百
    二十萬元等情，業如前述，原告主張本案有延展工期情事，
    且因遲延採購鋼板致受有價差損失等情，固值採認。
  2.被告雖辯稱：提供土地予原告，僅屬被告之協力行為，被告
    遲延提供土地，僅生民法第五百零七條承攬人解除契約之問
    題，並無民法第二百三十一條第一項規定之適用云云，經查
    ：被告於開工時有提供工地予原告之契約義務，此觀之系爭
    工程契約文件一部之「施工總則」一、工程用地、(一)：「凡
    工程所使用之土地，由甲方（被告）於開工前提供之，其地
    界由甲方指定。本項土地如有任何糾紛，概由甲方負責，與
    乙方無涉」之規定自明，可知提供工地予原告進場施作，乃
    被告之契約義務，被告辯稱：提供工地僅屬協力行為，並非
    契約義務，並無民法第二百三十一條第一項規定之適用云云
    ，並非可採。
  3.惟查，系爭工程契約施工補充說明第六條「施工規定」第二
    項：「乙方應於決標後五日內，將合約範圍內之計畫書（含
    時間式施工進度網圖）、計算書及施工圖等，依業主特定條
    款、設計圖說及施工技術規範相關規定及時程提送甲方核轉
    業主審查同意後據以施工」、及第十二項：「乙方於決標後
    三個月內提出橋面伸縮縫擬用之廠牌製造圖，報經業主工程
    司核定後，乙方應注意相關作業所需之規定時程，於甲方通
    知開工前完成生產，於工程期限內完工」之約定（被證四）
    ，可知依系爭工程契約，原告於決標後即應提送相關文件，
    並於開工前完成橋面伸縮縫之生產。系爭工程係於九十五年
    四月四日決標，兩造並於同日簽訂系爭工程契約，有被告之
    開標／比價／議價紀錄及系爭工程契約可憑（原證一、被證
    十六），則原告依約應於決標後五日內即九十五年四月九日
    以前提送計畫書、計算書及施工圖等，並應於決標後三個月
    內即九十五年七月四日前提出橋面伸縮縫擬用之廠牌製造圖
    ，並於「被告通知開工前完成生產」。而本件系爭工程之開
    工日期為九十六年六月六日，有被告提出之承商承辦工程開
    工報告表在卷可查（被證十七）。則原告依約本應於開工前
    完成橋面伸縮縫之生產，其採購鋼板及生產橋面伸縮縫之時
    程，實與被告交付工地無關。換言之，原告本應於九十六年
    六月六日前採購橋面伸縮縫所需鋼材並完成生產，俟被告通
    知開工時立即進場施作，原告主張：因被告遲延交付工地，
    致無法採購鋼板云云，已非可採。
  4.上揭「施工總則」一、工程用地、(一)固規定：「凡『工程所
    使用之土地』，由甲方（被告）於『開工前』提供之…」。
    然按解釋契約，應於文義上及論理上詳為推求，以探求當事
    人立約時之真意，並通觀契約全文，斟酌訂立契約當時及過
    去之事實、交易上之習慣等其他一切證據資料，本於經驗法
    則及誠信原則，從契約之主要目的及經濟價值作全盤之觀察
    ，以為其判斷之基礎，不能徒拘泥字面或截取書據中一二語
    ，任意推解致失其真意。經查：
  (1)系爭工程係屬高速公路高架橋之橋面伸縮縫工程，其工作自
    需在高架橋之橋面含該高架橋所附著之一定地域範圍內進行
    。而原告依約需於被告通知開工前完成橋面伸縮縫之生產，
    業如前述。另參以「施工總則」一、工程用地、(二)規定：「
    凡施工臨時用地，除本契約另有規定外，由乙方自理」之規
    定，可知上揭「施工總則」一(一)項所規範「安裝伸縮縫工程
    所使用之土地」，解釋上應專指安裝橋面伸縮縫施工所需之
    區域範圍而言，而不及於該範圍以外，由被告另行提供原告
    堆棧鋼板原料、生產橋面伸縮縫等儲存原料、製造所需場地
    。是原告因準備施作系爭工程所需堆置鋼材及生產橋面伸縮
    縫之場地，即應由原告自備，難認被告有提供之義務。
  (2)被告提供土地之範圍既僅及於施作（安裝）橋面伸縮縫所需
    區域範圍，且原告應於被告通知開工前完成橋面伸縮縫之生
    產；又系爭工程契約第四條約定：「工程概要：平林高架橋
    東、西行線橋面伸縮縫『安裝』（含護（隔）欄滑鈑伸縮縫
    『安裝』、ＡＣ切割、預留口回填砂清除等）」，亦均載明
    係伸縮縫之安裝；並衡之本件之高架橋工程應有其階段性，
    於安裝伸縮縫之前，尚有其他工作需持續進行，例如ＡＣ施
    作等，另觀之系爭工程契約一部之系爭工程施工補充說明第
    七點預定進度表，除「材料提送、施工計畫、施工圖等相關
    資料提送」等兩造間資料往返審核之時程外，自九十六年十
    二月起至九十七年一月底止，則陸續進行「ＡＣ切割、清理
    」、「伸縮縫安裝（含滑鈑伸縮縫）」、「無收縮混凝土施
    作」等工作。系爭工程契約之工作地點既需持續施工，則預
    定安裝橋面伸縮縫之地點，亦無從於開工前長期供原告堆放
    鋼板及生產橋面伸縮縫。是解釋契約當事人之真意，上開「
    施工總則」一(一)所指「開工前」，亦應僅止於預留原告「準
    備安裝已生產完成之橋面伸縮縫」之必要時日，而不能擴張
    解釋及於原告自採購、存放鋼板及生產製造橋面伸縮縫等施
    工準備之期間。
  (3)綜上所述，被告雖有提供工地予原告施作之義務，惟其範圍
    應僅止於「準備安裝」橋面伸縮縫之必要期間，及安裝橋面
    伸縮縫所需場地範圍，且原告應於被告通知開工前完成橋面
    伸縮縫之生產，則原告自應自備場地存放鋼材，是原告縱使
    遲延採購鋼板，受有價差之損失，亦難認與被告遲延提供工
    地有何因果關係。
  5.次查，系爭工程於九十六年六月六日開工，原告於九十六年
    八月六日發函被告，請求改變橋面伸縮縫之製作方法，並請
    被告轉報業主同意施作，有原告九十六年八月六日（九六）
    祥文字第九六０八０六００五號函可稽，該函內載：「說明
    ：…我方認為此方法內應力變形非常大，會增加施工之缺失
    ，故我方擬改變製作方法為一體成型，可解決內應力變形之
    缺失…超出原來之成本由本公司自行吸收，故請貴所轉報業
    主申請同意依此製作方式，以利工進…」等語（被證十八）
    ，嗣原告並分別於九十六年十月二十二日以（九六）祥文字
    第九六一０二二０一０號函、九十六年十一月五日以（九六
    ）祥文字第九六一一０五０一一號函，提送變更後之工法，
    該等函文說明欄第(四)點成本分析比較表均記載，ASTM A36
    每公斤組裝成本，使用鋼板每公斤二十四元，一體成型每公
    斤組裝成本，使用鑄鋼每公斤四十二元，並載明：「綜合上
    述表列得知一體成型成本高於原設計需求之單價，其高於原
    設計成本由廠商自行負責，不要求加價」、「經上述分析比
    較一體成型製作單價高於原設計單價，本案變更增加之費用
    及工期，本公司願自行吸收」等語（被證十九、二十號）；
    而被告辯稱：監造單位於九十六年十一月十五日同意原告改
    變工法後，原告遲未備料及提出各項送審文件，故被告乃分
    別於九十七年一月二十五日、同年二月二十五日及同年三月
    十一日多次促請原告儘速提供送審文件，惟原告遲至九十七
    年三月三十一日始提送相關送審資料，且將橋面伸縮縫之產
    品說明及製作改回依原設計方式施工等情，復據提出中興工
    程顧問股份有限公司國道六號南投段工程處九十六年十一月
    十五日第九六—四三一—六０九五號書函、榮民工程股份有
    限公司雙冬施工處致原告之九十七年三月十一日第九七—Β
    七三—ＳＣ—０二０三號備忘錄、原告九十七年三月三十一
    日（97）祥文字第九七０三三一００一號函在卷可憑（被證
    二一至二三），原告對於上情亦未否認。則於本件開工後，
    原告遲未採購鋼板，既有原告要求變更工法等相關因素，並
    參之原告係於九十六年四月二十二日與鎂承公司簽立預定買
    賣契約書，合約價格為每公斤二十二元，惟未實際採購，原
    告即於九十六年八月六日發函請求變更工法，嗣經監造單位
    同意後，原告提送相關資料之時間已至九十七年三月底，而
    原告係於九十七年四月二十八日，以財務困難為由發函請求
    被告代購鋼板，以其時間序列觀之，原告主張：係因工期延
    展而遲延採購鋼板云云，是否屬實，實非無疑。是原告縱遲
    延購料受有價差損失，亦難遽認與被告遲延交付工地或延展
    工期有關。況原告請求變更工法時，已承諾「因此增加之費
    用及工期，願自行吸收」，則原告遲延購料縱有價差，亦不
    得向被告求償。
  6.復查，兩造就系爭工程共辦理五次契約變更，雙方並簽署簽
    認單，其中第一至四次涉及延展工期，各該簽認單其中第三
    條均約定略以：原告承諾工期展延並無其他損失，爾後不以
    此為由，要求被告增加給付任何費用等情，亦如前述。
    原告雖主張此屬定型化契約使原告拋棄權利，應不生效力云
    云，惟按所謂定型化契約係指依照當事人一方預定用於同類
    契約之條款而訂定之契約（民法第二百四十七條之一參照）
    ，並非所有以打字方式處理之契約即為定型化契約，且主張
    契約屬定型化契約者應負舉證之責。經核本件第一次簽認單
    第三條所用文字，與第二至四次簽認單第三條所用文字，並
    非全然一致，則被告與他人訂立此類約定時是否均使用相同
    條款，已有疑義。原告復未舉證證明被告與他人訂立此類約
    定時均使用相同條款，自無從認為此屬定型化約款。而原告
    係於九十七年四月二十八日發函請求被告代購鋼板，被告則
    於九十七年六月代為採購，此有原告九十七年四月二十八日
    （97）祥文字第九七０四二八００六號函、被告九十七年六
    月二日營建工字第０九七０００一九二一號函附九十七年五
    月二十一日之系爭工程部分工程代購材料供應事宜會議記錄
    、被告九十七年六月二十三日營建機字第０九七０００二二
    一二號函附採購鋼板之相關資料在卷可憑（被證一、原證九
    、十），而上述第二至四次契約變更延展工期，則分別於九
    十七年七月二十三日、同年十月二十日、九十八年一月十九
    日簽立簽認單，是原告已知被告代購鋼板之價格，仍簽立確
    認單，承諾延展工期並無損失，日後不以延展工期為由向被
    告請求增付任何費用，則原告提起本件訴訟，主張因延展工
    期受有損害，向被告求償，自難認有理由。
  7.綜上所述，原告負有於被告通知開工前完成橋面伸縮縫生產
    之契約義務，無待被告交付工地予原告。且原告未能證明被
    告於開工前有提供場地供原告存放鋼板、生產並放置完工後
    橋面伸縮縫之義務，原告主張：因被告遲延交付工地，致無
    法先行採購所需鋼板云云，並非可採。此外，原告未能證明
    遲延採購鋼板係因可歸責於被告之事由所致，其請求被告賠
    償鋼板價差之損害，自無理由。
  (二)原告就系爭工程不含鋼板部分之價款，依情事變更原則請求
    被告增加給付之部分：
  1.原告主張：倘依「物價調整補貼原則」計算，被告應給付原
    告系爭工程不含鋼板部分之物價調整款一百三十九萬七千八
    百六十四元等情，固為被告所不否認，惟查：系爭工程契約
    原本並無關於物價調整之約定，此觀之系爭工程契約第十四
    條第八項約定：「本工程不按物價指數調整工程款」，及系
    爭工程契約施工補充說明第五點付款辦法第十二項規定：「
    本工程無預付款及物價調整」自明。可知兩造於締約時已預
    見至契約履行完畢前，可能有物料漲跌之情況，且預就此種
    情況之處理為約定，是縱使日後果有物料漲價之狀況，亦為
    締約當時已經預見，原告依約本應承擔物料上漲之風險，已
    難認有民法第二百二十七條之二規定之適用。
  2.系爭工程雖有延展工期之情事，其中第一至四次涉及延展工
    期，兩造簽立之各該簽認單其中第三條均約定略以：原告承
    諾工期展延並無其他損失，爾後不以此為由，要求被告增加
    給付任何費用等情，業如前述，可知原告已承諾不因延展工
    期而請求被告增加給付。況系爭工程契約雖明定不按物價指
    數調整工程款，惟兩造於九十七年一月二十四日之簽認單第
    三條第2.點，已「增訂營建物價調整施行細則」辦理物價指
    數調整，是兩造已就物價波動之情形，於契約履行中，另行
    約定處理方式，而被告亦依該約定之計算方式，於九十八年
    二月十二日之簽認單第五、七、八點明定：原契約總價二千
    一百六十一萬六千元；本（第五）次變更淨加三百九十六萬
    八千二百三十三元五分；本次變更後契約總價合計二千五百
    五十八萬四千二百三十三元五分，有各該簽認單在卷可憑（
    原證三、七），而該三百九十六萬八千二百三十三元五分之
    金額，係包括工程追加金額四百零二萬四千九百五十一‧八
    五元，及追減金額五萬六千七百十八‧八元，而工程追加金
    額中，即包括物價指數調整款三百七十萬二千二百二十三元
    ，復有被告提出承攬工程詳細價目單可稽（被證十四），原
    告於該等物價調整款均已給付等情，亦無爭執，則被告已依
    兩造間九十七年一月二十四日辦理物價調整之約定，給付原
    告三百七十萬二千二百二十三元。綜上，兩造於履約期間，
    已考量物價上漲之情形，約定由被告增加給付上開金額予原
    告，而九十八年二月十二日簽認單第九點復約定：「附件：
    工程詳細價目單一張，除本簽認單附件所規定者外，餘悉遵
    原約規定辦理」，是兩造既已就物價上漲之情形約定處理方
    式，則原告除上開九十七年一月二十四日、九十八年二月十
    二日簽認單所約定之物價調整方式及金額外，自不得更以物
    價上漲情事變更為由，向原告請求增加給付。
  3.原告雖主張：被告營建施工處業已同意原增訂「營建物價調
    整施行細則」改依「營建物價金屬製品類指數」辦理，並提
    出九十七年五月二十一日會議紀錄為憑（原證九），惟為被
    告所否認，辯稱：該案並未獲總公司同意等語。經查，該次
    會議所指改以「營建物價金屬製品指數」辦理，係指系爭工
    程鋼板之部分，此經原告陳述在卷（本院九十八年十一月六
    日言詞辯論筆錄），是原告此部分之主張，已與本件訴訟就
    「鋼板以外部分」是否增加給付之判斷無關。況該會議紀錄
    記載：「陸、結論：一、原簽認增訂『營建物價調整施行細
    則』改以『營建物價金屬製品類指數』辦理一案，已陳報總
    公司，唯尚未核定，如若未獲總公司同意時，祥懿公司承諾
    仍願意繼續施作」等語，可知被告營建施工處已言明該提案
    需俟總公司核定方能實施，而非被告營建施工處所能片面決
    定，被告營建施工處並未當場承諾改依「營建物價金屬製品
    類指數」辦理。且原告復未能舉證證明該案已獲被告總公司
    同意，從而，原告主張得依「營建物價金屬製品類指數」請
    求其他物價調整款，亦無理由。
  4.原告雖主張：被告與業主簽立之契約變更協議書（原證二十
    一），係依據行政院九十七年六月五日院授企字第０九七０
    ０二三四一００號函頒佈暨九十七年九月十六日院授企字第
    ０九七００二三四一００號函修正之「物價調整補貼原則」
    辦理物價調整，該協議書並約定：被告保證本誠信原則，將
    所獲得之物價調整補貼款合理分配予分包廠商。而倘依該「
    物價調整補貼原則」之標準計算，被告應給付原告五百六十
    九萬三千六百八十四元（含鋼板部分四百二十三萬零一百二
    十八元及非鋼板部分一百三十九萬七千八百六十四元）。惟
    被告僅依九十七年一月二十四日簽認單所定「物價調整施行
    細則」，給付原告物價調整款三百七十萬二千二百二十三元
    （該「物價調整施行細則」係依行政院九十三年五月三日院
    授工企字第０九三００一七二九三０號含頒佈之「中央機關
    已訂約工程因應國內營建物價變動之物價調整處理原則」訂
    定），則被告自應依「物價調整補貼原則」計算並給付非鋼
    板部分之物價調整款云云。惟查，基於契約相對性原則，無
    論被告與業主間之協議內容如何，原告均不得援引為本件請
    求依據。且被告與業主間之契約變更協議書第四條已載明被
    告與業主間就「物價調整補貼原則」之適用期間為九十七年
    二月一日至九十七年六月三十日，惟依原告提出之附表一記
    載，原告本件所請求者，係計價月份九十七年十月以後之物
    價調整款，兩者之時間範圍亦非一致，則被告自業主獲得之
    物價調整款，其計算基準，與原告請求範圍之計算基準，亦
    非相同。況被告與業主間之工程契約與系爭工程契約，兩者
    契約工作範圍、項目、金額等，並不相同，被告自業主獲得
    之物價調整款項分配予分包廠商之金額，衡情亦與被告與各
    分包廠商間之工程契約直接依「物價調整補貼原則」計算之
    物價調整金額，並非一致。況兩造間業已明確約定系爭工程
    契約係適用「物價調整施行細則」計算物價調整款，原告主
    張應依「物價調整補貼原則」計算物價調整款云云，即乏所
    據。
  5.綜上，原告主張本件不含鋼板部分之價款，有情事變更原則
    之適用，應依「物價調整補貼原則」給付物價調整款，為無
    理由。
  (三)原告請求被告給付保留款之部分，經查，系爭工程契約施工
    補充說明第五條付款辦法第二項規定：「…保留款２‧５％
    ，於全部工程完工，俟業主正式驗收合格並經乙方繳納保固
    保證金（最後結算總價之２‧５％），並簽署「橋面伸縮縫
    保固承諾書（保固五年），以及辦妥「請領保留款切結書」
    後無息付清（被證四），而被告辯稱：原告迄未依約簽署辦
    妥「請領保留款切結書」等情，為原告所不爭執，則系爭工
    程契約保留款所定之條件尚未成就，原告請求被告給付保留
    款，亦難認有理由。
六、綜上所述，原告請求被告賠償因遲延交付工地造成之鋼板價
    差損害，及依情事變更原則請求非鋼板部分之物價調整款，
    暨依系爭工程契約請求保留款，共計九百六十八萬六千五百
    一十元，及自起訴狀繕本送達翌日起至清償日止，按年息百
    分之五計算之利息，均無理由，應予駁回。原告之訴既經駁
    回，其假執行之聲請亦失所附麗，應併予駁回。
七、本件判決基礎已臻明確，兩造其餘攻擊防禦方法及舉證，於
    判決結果無影響，毋庸一一論列，附此敘明。
八、結論：本件原告之訴為無理由，依民事訴訟法第七十八條，
    判決如主文。
中    華    民    國    98    年    11    月    27    日
                  民事第五庭    法  官  高偉文
以上正本係照原本作成
如對本判決上訴，須於判決送達後20日內向本院提出上訴狀
中    華    民    國    98    年    11    月    27    日
                                書記官  駱俊勳

司法院資訊處製作；財團法人民間司法改革基金會備份。
